【裁判字號】    95,判,1830
【裁判日期】    951109
【裁判案由】    關稅法
【裁判全文】
最  高  行  政  法  院  判  決
                                     95年度判字第01830號
上  訴  人  財政部基隆關稅局
代  表  人  陳天生      送達處所同上
被 上訴 人  精碟科技股份有限公司
代  表  人  甲○○      送達處所同上
上列當事人間因關稅法事件，上訴人對於中華民國93年11月23日
臺北高等行政法院93年度簡字第788號判決，提起上訴，本院判
決如下：
    主  文
原判決廢棄，發回臺北高等行政法院。
    理  由
壹、本件上訴人主張：比較被上訴人進口時關稅法第14條第1項
    及第3項規定，及現行關稅法即民國（下同）93年5月5日修
    正公布第18條第1項及第3項規定，雖修正後之條項及文字略
    有變更，惟對於被上訴人本件申請應適用之規定，其實質內
    容未變，是本件仍適用申請時（進口時）關稅法之規定。本
    件被上訴人進口之貨物於92年5月16日完稅通關放行，則依
    進口時關稅法第14條第1項規定，於該貨物放行之翌日起逾6
    個月，上訴人未通知其退補稅，即已視為業經核定。觀之對
    於進口時關稅法第14條第1項先放後核，法律未規定此項關
    稅繳納後得以免稅事由申請退稅之請求權，乃因財政部86年
    4月17日台財關第862000293號函：「依規定得減免關稅之貨
    物，納稅義務人於進口報關時，未依關稅法第5條之1（行為
    時為第14條，現行法為第18條）第3項第1款規定申請繳納保
    證金而繳稅之案件，如於貨物進口放行前或放行後（已修正
    為放行之翌日起）4個月內檢具減、免關稅有關證明文件，
    向海關申請補正，經海關核准減、免關稅者，准予退還其已
    繳納之關稅。」即主管機關以行政命令賦與進口者或輸入者
    於放行翌日起4個月內得檢具免稅證明文件申請退稅，為授
    益行為，經核未違反法律保留原則，上訴人辦理相關案件，
    自得據之適用。被上訴人遲至同年12月25日始向上訴人申辦
    退還前繳關稅，自已逾前揭放行之翌日起4個月內之補正期
    限。依促進產業升級條例第9條之1第1項及第2項規定，免稅
    規定仍必須由進口者或輸入者於通關時檢具免稅證明文件依
    法提出申請，始得享有免稅之優惠，並非一經取得經濟部專
    案認定，即本案為發給「製造業及其相關技術服務業屬於科
    學工業進口國內尚未製造之機器設備證明書」，毋庸進口者
    或輸入者向海關提出申請即當然予以免稅，此由該條例第9
    條之1第2項規定即可知進口者或輸入者得選擇是否向海關提
    出免稅之申請，蓋於5年內若有轉讓或變更用途，致與減免
    之條件或用途不符者，尚應補徵稅捐及營業稅甚明。本件被
    上訴人於92年5月15日報關，即應按一般免稅案件處理程序
    ，於通關時檢具免稅證明文件申辦免徵進口稅捐，若其未能
    即時檢具免稅證明文件而能補正者，應依進口時關稅法第14
    條第3項規定申請繳納保證金先行驗放，惟被上訴人未依上
    開方式而已完稅通關放行，又已逾財政部86年4月17日台財
    關第862000293號函釋所規定之放行之翌日起4個月內檢具免
    稅證明文件，向海關申請補正，其本案申請退稅不應准許。
    按行政程序法第131條第1項規定「公法上之請求權，除法律
    有特別規定外，因5年間不行使而消滅。」係指公法上之請
    求權之時效而言。被上訴人自國外進口貨物本有繳納關稅之
    義務，惟因促進產業升級條例第9條之1第1項有免稅之規定
    ，被上訴人得於通關時檢具免稅證明文件依法申請免稅，此
    為繳納關稅義務之減除，非謂被上訴人因促進產業升級條例
    第9條之1第1項免稅規定而有申請退稅之請求權；且如前所
    述，對於進口時關稅法第14條第1項先放後核，法律未規定
    此項關稅繳納後得以免稅事由申請退稅之請求權，乃因財政
    部86年4月17日台財關第862000293號函以行政命令賦與進口
    者或輸入者於放行翌日起4個月內得檢具證明免稅文件申請
    退稅，是申請退還關稅並非公法上之請求權，自無行政程序
    法第131條第1項規定之適用。參以財政部92年2月11日台財
    稅字第091456856號令及財政部關稅總局92年8月25日台總局
    徵字第092105813號函均係主管機關於法定職權範圍內，就
    海關先放後核案件申請退還關稅之期限及手續所為技術性、
    補充性之函釋，經核亦與法無違，爰請求廢棄原判決。
貳、被上訴人未提出上訴答辯狀。
參、原判決以：系爭財政部86年4月17日台財關第862000293號函
    釋作成時施行之關稅法第5條之1，及本件行為時關稅法（93
    年10月31日修正公布，第3日生效）第14條，均未針對得減
    免關稅之貨物，於進口報關時，未依各該條文第3項第1款申
    請繳納保證金而繳稅之情形，規定納稅義務人得申請退還其
    已繳納之關稅之期限，亦未授權行政機關得以行政命令就此
    種公法上退稅請求權之時效為如何之限制，則系爭86年4月
    17日台財關第862000293號函釋逕行規定：「依規定得減免
    關稅之貨物，納稅義務人於進口報關時，未依關稅法第5條
    之1（行為時為第14條）第3項第1款規定申請繳納保證金而
    繳稅之案件，如於貨物進口放行前或放行後（已修正為放行
    之翌日起）4個月內檢具減、免關稅有關證明文件，向海關
    申請補正，經海關核准減、免關稅者，准予退還其已繳納之
    關稅。」無異規定納稅義務人對於得減免關稅之貨物，申請
    退還其已繳納之關稅者，須於貨物進口放行前或於放行之翌
    日起4個月內為之，逾期即喪失其請求權。揆諸司法院釋字
    第474號解釋，系爭86年4月17日台財關第862000293號函釋
    即與中央法規標準法第5條、第6條規定有所牴觸，依司法院
    37年院解字第4012號解釋及76年6月19日釋字第216號解釋，
    行政法院不受其拘束，並得逕認其為無效，不予適用。上訴
    人援引此函釋，以被上訴人申請退還其已繳納之關稅款，已
    逾貨物進口放行之翌日起4個月之期限，否准其退還關稅之
    申請，自難予以維持。次按行政程序法第174條之1規定：「
    本法施行前，行政機關依中央法規標準法第7條訂定之命令
    ，須以法律規定或以法律明列其授權依據者，應於本法施行
    後2年內，以法律規定或以法律明列其授權依據後修正或訂
    定；逾期失效。」，其所稱之「命令」並不限於職權命令，
    尚包括法規命令在內。申言之，職權命令及無具體授權之法
    規命令（例如概括授權之施行細則）規範內容涉及人民之權
    利義務者，均有其適用。此有法務部91年3月14日法律字第
    0910006101號函釋意旨可參。解釋性之行政規則亦屬職權命
    令之性質，其規範內容涉及人民之權利義務者，亦應於行政
    程序法90年1月1日施行後2年內，改以法律規定（提昇為法
    律），或於法律中增列其授權依據後修正或重新訂定之，逾
    期即失其效力。此亦有法務部90年2月2日法90律字第001961
    號函釋及行政院89年2月25日台89規字第05919號函頒之「各
    機關依行政程序法修訂主管法規之參考原則」可參。系爭財
    政部86年4月17日台財關第862000293號函釋（係收錄於關稅
    及海關緝私法令彙編，亦可稱為函令）規範內容即涉及人民
    之權利義務者，卻未見於行政程序法90年1月1日施行後2年
    內，改以法律規定，或於法律中增列其授權依據後修正或重
    新訂定之，則自92年1月2日以後，該函令即已失其效力，行
    政機關亦不應加以適用。次按促進產業升級條例第9條之1（
    92年2月6日增訂公布，第3日生效）第1項規定：「屬科學工
    業之公司，於91年1月1日起，自國外輸入自用之機器、設備
    ，在國內尚未製造，經經濟部專案認定者，免徵進口稅捐及
    營業稅」，及同條第3項規定：「第1項所稱國內尚未製造之
    機器、設備，由中央工業主管機關（按即經濟部工業局）認
    定之」，並自91年1月1日起適用。故營業人於91年1月1日起
    進口符合該條文規定之機器、設備，業經海關課徵進口稅捐
    及代徵營業稅者，依法可向海關申請退稅，此有財政部92年
    2月11日台財稅字第0910456856號函釋可參。核此函釋與促
    進產業升級條例及關稅法之立法目的及規範精神相符，應予
    適用。財政部關稅總局92年8月25日台總局徵字第092010581
    3號函亦重申前揭財政部92年2月11日台財稅字第0910456856
    號函釋意旨，惟其謂「三、另對於已完稅通關放行案件，進
    口人於貨物放行逾4個月後，始檢具主管機關於貨物放行後4
    個月內已提出申請之證明文件或已經核定之證明文件向海關
    申請退還原繳稅費，海關是否准予退還該項稅費乙節，請依
    財政部86年4月17日台財關第862000293號函核示辦理」云云
    ，猶援用已自92年1月2日以後失其效力之「財政部86年4月
    17日台財關第862000293號函令」，容有未洽，此部分函釋
    自難加以適用。按屬科學工業之公司於91年1月1日起進口符
    合促進產業升級條例第9條之1第1項規定之機器、設備，業
    經海關課徵進口稅捐及代徵營業稅者，可向海關申請退稅，
    乃適用促進產業升級條例之合目的性解釋，亦為上開主管機
    關之函釋所肯認。惟觀諸促進產業升級條例並未規定申請退
    稅之期限（時效），本件行為時關稅法第59條雖規定：「短
    徵、溢徵或短退、溢退稅款者，海關應於發覺後通知納稅義
    務人補繳或具領，或由納稅義務人自動補繳或申請發還。前
    項補繳或發還期限，以1年為限；短徵、溢徵者，自稅款完
    納之翌日起算；短退、溢退者，自海關填發退稅通知書之翌
    日起算。．．．」，但同法施行細則第55條復規定：「本法
    第59條所稱短徵或溢徵之稅款，指海關或納稅義務人於稅款
    完納後，因發現稅則號別、稅率適用、稅款計算、稅單填寫
    、幣別、計價單位、匯率、運費或保險費顯然錯誤致短徵或
    溢徵者。所稱短退或溢退稅款，指海關或退稅申請人於退稅
    款核定通知後，因退稅款計算或退稅通知書填寫等顯然錯誤
    致短退或溢退者。．．．」，顯然將依法令規定本應免徵進
    口稅捐，卻已實際繳稅之情形排除在「溢徵」之概念範圍，
    則對於91年1月1日起進口符合促進產業升級條例第9條之1第
    1項規定之機器、設備，業經海關課徵進口稅捐及代徵營業
    稅者，其依法向海關申請退稅時，自無須受從稅款完納之翌
    日起算1年之限制。而應回歸適用行為時行政程序法第131條
    第1項之規定：「公法上之請求權，除法律有特別規定外，
    因5年間不行使而消滅」，以自其稅款完納之翌日起算5年為
    其請求權時效。本件被上訴人於92年12月24日（上訴人收文
    日期為92年12月25日）以精碟（92）總字第92122405號申請
    書檢具經濟部92年5月8日經授工字第09221006490號准予認
    定其為科學工業公司之公函及經濟部工業局92/12/3簽證核
    准文號ID2Ｚ0000000000號之「製造業及其相關技術服務業屬
    於科學工業進口國內尚未製造之機器設備證明書」影本，主
    張其屬科學工業之公司，自國外輸入自用機器、設備，屬國
    內尚未製造者，依促進產業升級條例第9條之1第1項規定，
    免徵進口稅捐等語，向上訴人申請退還前開已繳納之關稅款
    （已繳營業稅部分，國稅局已經准被上訴人扣抵其他應繳營
    業稅，相當於退稅效果），距離其於92年6月18日完納稅款
    之日，只有6個月又7天，未超過5年時效，且上訴人對於被
    上訴人所檢具公文書之形式及實質真正並不爭執（僅因其逾
    越所謂自貨物進口放行之翌日起算4個月之申請期限而否准
    ），上訴人本應予以准許，卻援引無法律授權依據且已失效
    之財政部86年4月17日台財關第862000293號函令，否准被上
    訴人之申請，容有未洽。末按本件訴願決定作成後，始於93
    年5月5日修正公布（第3日生效）之關稅法，雖增訂第18條
    第4項規定：「依法得減免關稅之進口貨物，未依前項第1款
    規定申請繳納保證金而繳稅者，得於貨物進口放行前或放行
    後4個月內，檢具減、免關稅有關證明文件申請補正及退還
    其應退之關稅」，即係將系爭財政部86年4月17日台財關第
    862000293號函令內容，提昇為法律規定，但此係上訴人機
    關處理被上訴人申請許可案件終結後，行政救濟程序進行中
    ，所發生之法規變更，依改制前行政法院72年判字第1651號
    判例意旨及中央法規標準法第18條揭示之從新從優原則，本
    件仍應適用有利於被上訴人之行為時關稅法及行政程序法第
    131條第1項之規定，併此明。綜上所述，上訴人否准被上
    訴人本件退還已繳關稅款52,279元之申請，既有違誤，訴願
    決定未加糾正，仍予維持，容有未洽，且事證明確，上訴人
    依法應為核准之處分，則被上訴人訴請將訴願決定及原處分
    一併撤銷，並命上訴人應為核准退還關稅款52,279元之處分
    ，自無不合，乃將訴願決定及原處分均撤銷，並命上訴人應
    為核准退還被上訴人關稅款52,279元之處分。
肆、本院查：（一）、按對於適用簡易程序之裁判提起上訴或抗
    告，須經本院許可，且該許可以訴訟事件所涉及之法律見解
    具有原則性者為限，行政訴訟法第235條定有明文。所謂具
    有原則性，係指該事件所涉及之法律問題意義重大，而有加
    以闡釋之必要。本件上訴人主張進口時關稅法第14條第1項
    先放後核之法律，未規定關稅繳納後得以免稅事由申請退稅
    之請求權，乃因財政部86年4月17日台財關第862000293號函
    以行政命令賦與進口者或輸入者於放行翌日起4個月內得檢
    具證明免稅文件申請退稅，為授益行為，核未違反法律保留
    原則，是項申請退還關稅並非公法上之請求權，自無行政程
    序法第131條第1項規定之適用等語，因其所涉及之法律見解
    具有原則性，自應許可，合先明。（二）、被上訴人於92
    年5月15日向上訴人報運自日本進口供料系統設備一批（進
    口報單號碼：ＡＷ／92／2351／1043號），於同年5月16日
    通關放行，先行徵關稅52,279元，並於同年6月18日連同其
    他稅費繳納在案。嗣被上訴人於92年12月24日（上訴人收文
    日期為92年12月25日）以精碟（92）總字第92122405號申請
    書檢具經濟部92年5月8日經授工字第09221006490號准予認
    定其為科學工業公司之公函及經濟部工業局92/12/3簽證核
    准文號ID2Ｚ0000000000號之「製造業及其相關技術服務業屬
    於科學工業進口國內尚未製造之機器設備證明書」影本，主
    張其屬科學工業之公司，自國外輸入自用機器、設備，屬國
    內尚未製造者，依促進產業升級條例第9條之1第1項規定，
    免徵進口稅捐等語，向上訴人申請退還前開已繳納之關稅款
    ，上訴人以其已逾財政部86年4月17日台財關第862000293號
    函釋，應於貨物進口放行之翌日起4個月內檢具減免稅文件
    向海關申請補正並辦理退稅之規定期限，乃以93年2月5日基
    普五字第0930100844號函否准其退還關稅之申請。被上訴人
    不服，提起訴願，經遭駁回，乃提起本件行政訴訟，聲明請
    求撤銷訴願決定及原處分，並命上訴人應為核准退還關稅款
    52,279元之處分。原判決以前揭理由，將訴願決定及原處分
    均撤銷，並命上訴人應為核准退還被上訴人關稅款52,279元
    之處分，固非無見。（三）、按行為時關稅法第14條第1項
    、第2項、第3項分別規定：「為加速進口貨物通關，海關得
    按納稅義務人應申報之事項，先行徵稅驗放，事後再加審查
    ；該進口貨物除其納稅義務人或關係人業經海關通知依第10
    條規定實施事後稽核者外，如有應退應補稅款者，應於貨物
    放行之翌日起6個月內，通知納稅義務人，逾期視為業經核
    定。」「進口貨物未經海關依前項規定先行徵稅驗放，且海
    關無法即時核定其應納關稅者，海關得依納稅義務人之申請
    ，准其檢具審查所需文件資料，並繳納相當金額之保證金，
    先行驗放，事後由海關審查，並於貨物放行之翌日起6個月
    內核定其應納稅額，屆期視為依納稅義務人之申報核定應納
    稅額。」「進口貨物有下列情事之一者，不得依第一項規定
    先行徵稅驗放。但海關得依納稅義務人之申請，准其繳納相
    當金額之保證金，先行驗放，並限期由納稅義務人補辦手續
    ，屆期未補辦者，沒入其保證金：一、納稅義務人未即時檢
    具減、免關稅有關證明文件而能補正者。二、納稅義務人未
    及申請簽發輸入許可文件，而有即時報關提貨之需要者。但
    以進口貨物屬准許進口類貨物者為限。三、其他經海關認為
    有繳納保證金，先行驗放之必要者。」由其整體條文文義觀
    之，不論係第1項所規定之先行徵稅驗放者，或第2項所規定
    之繳納相當金額之保證金而先行驗放者，原則上海關應於貨
    物放行之翌日起6個月內核定，逾期視為業經核定，或屆期
    視為依納稅義務人之申報核定應納稅額。第3項第1款乃規定
    納稅義務人未即時檢具減、免關稅有關證明文件而能補正者
    ，不得依第1項規定先行徵稅驗放，但得依申請准其繳納相
    當金額之保證金，先行驗放，並限期由納稅義務人補辦手續
    ，屆期未補辦者，沒入其保證金。上訴人主張關於納稅義務
    人若符合關稅之減免法定要件，而疏未依當時關稅法第5條
    之1（行為時14條第3項第1款）規定申請准其繳納相當金額
    之保證金，先行驗放，期限內補正減、免關稅有關證明文件
    ，以致可能喪失減免關稅之權利，關稅法對此情形因法律未
    明文規定其補救之途徑，財政部乃以86年4月17日台財關第
    862000293號函釋補充之，揆諸前揭規定，上訴人此部分之
    主張並非全不足採。又該函釋規定，如於貨物進口放行前或
    放行後（已修正為放行之翌日起）4個月內檢具減、免關稅
    有關證明文件，向海關申請補正等語，當屬申請減免關稅之
    補正期間，應在當時關稅法第5條之1規定第1項（行為時14
    條第1項）規定貨物放行後（行為時修正為放行之翌日起）6
    個月內為之，亦即應在逾期（逾6個月期間）視為業經核定
    前為之；而該4個月期間並非法律所規定之不變期間，在法
    律規定視為核定前申請補正，尚難遽爾以申請減免關稅補正
    逾期而否准申請。原判決將該4個月期間認定為公法上退稅
    請求權之時效，財政部86年4月17日台財關第862000293號函
    釋即與中央法規標準法第5條、第6條規定有所牴觸（亦即違
    反法律保留原則），依司法院37年院解字第4012號解釋及76
    年6月19日釋字第216號解釋，行政法院不受其拘束，並得逕
    認其為無效，不予適用乙節，不無誤會。（四）、促進產業
    升級條例第9條之1規定：「屬科學工業之公司，於91年1月1
    日起自國外輸入自用之機器、設備，在國內尚未製造，經經
    濟部專案認定者，免徵進口稅捐及營業稅。前項公司輸入之
    機器、設備於輸入後5年內，因轉讓或變更用途，致與減免
    之條件或用途不符者，應予補徵稅捐及營業稅。但轉讓與設
    於科學工業園區、加工出口區及其他屬科學工業之公司者，
    不在此限。第1項所稱國內尚未製造之機器、設備，由中央
    工業主管機關認定之。第1項公司如屬海關管理保稅工廠者
    ，自國外輸入之原料，免徵進口稅捐及營業稅。但輸往保稅
    範圍外時，應予補徵之。」並參照行為時關稅法第14條規定
    ，促進產業升級條例第9條之1規定之免徵進口稅捐及營業稅
    ，係由進口者或輸入者於通關時檢具減免稅證明文件依法提
    出申請，始得享有減免稅之優惠，嗣後若不符合減免法定條
    件或用途不符者，應予補徵稅捐及營業稅。又行為時關稅法
    第14條第1項規定逾貨物放行之翌日起6個月期間，視為業經
    核定，其已發生核定之效力，是否仍許納稅義務人申請減免
    關稅，有待商榷；再者，行為時關稅法第59條雖規定：「短
    徵、溢徵或短退、溢退稅款者，海關應於發覺後通知納稅義
    務人補繳或具領，或由納稅義務人自動補繳或申請發還。前
    項補繳或發還期限，以1年為限；短徵、溢徵者，自稅款完
    納之翌日起算；短退、溢退者，自海關填發退稅通知書之翌
    日起算。．．．」，同法施行細則第55條復規定：「本法第
    59條所稱短徵或溢徵之稅款，指海關或納稅義務人於稅款完
    納後，因發現稅則號別、稅率適用、稅款計算、稅單填寫、
    幣別、計價單位、匯率、運費或保險費顯然錯誤致短徵或溢
    徵者。所稱短退或溢退稅款，指海關或退稅申請人於退稅款
    核定通知後，因退稅款計算或退稅通知書填寫等顯然錯誤致
    短退或溢退者。．．．」，免徵關稅者其稅率是否即為零？
    應免徵而未予免徵，是否屬稅率適用顯然錯誤致溢繳而仍有
    行為時關稅法第59條適用之餘地？亦有待詳究，誠難遽爾謂
    其不適用。原判決未審酌及此法律適用問題及前揭法律規定
    視為核定之效力問題，即遽爾謂本件應適用行政程序法第13
    1條所規定之5年時效，容有未洽。（五）、綜上所述，原判
    決適用法律尚有未洽，且影響判決之結果。本件上訴意旨指
    摘原判決違背法令，聲明求為廢棄，為有理由，爰將原判決
    廢棄發回原審法院。
據上論結，本件上訴為有理由，依行政訴訟法第256條第1項、第
260條第1項，判決如主文。
中    華    民    國    95    年    11    月    9     日
                  第一庭審判長法  官  葉  振  權
                              法  官  陳  秀  美
                              法  官  劉  鑫  楨
                              法  官  梁  松  雄
                              法  官  劉  介  中
以  上  正  本  證  明  與  原  本  無  異
中    華    民    國    95    年    11    月    9     日
                              書記官  王  史  民


司法院資訊處製作；財團法人民間司法改革基金會備份。
